【裁判字號】    90,易,484
【裁判日期】    900924
【裁判案由】    侵占
【裁判全文】
臺灣雲林地方法院刑事裁定                            九十年度易字第四八四號
    公  訴  人  臺灣雲林地方法院檢察署檢察官
    被      告  乙○○
右列被告因侵占案件，經檢察官提起公訴（九十年度偵字第二五一一號），本院裁定
如左：
    主  文
公訴人應於本裁定送達後拾日內補正被告自白侵占犯罪之筆錄，並證人張練功、甲
○○、顏正鎮等三人證述被告侵占之筆錄等卷宗，或其他可資證明被告侵占之卷宗證
物。
    理  由
一、按「檢察官因告訴、告發、自首或其他情事知有犯罪嫌疑者，應即開始偵查」，
    「檢察官依偵查所得之證據，足認被告有犯罪嫌疑者，應提起公訴」，刑事訴訟
    法第二百二十八條第一項、第二百五十一條第一項分別定有明文，此乃檢察官義
    務之法定主義，檢察官知有犯罪嫌疑者，應實施偵查活動，實施偵查後得有犯罪
    嫌疑之證據，始得提起公訴，此乃控訴原則當然之結果，法院只是被動之裁判者
    ，並無僭越檢察官職責搜尋犯罪事證之義務，否則即回復糾問制度之窠臼，並違
    無罪推定原則之憲法原則（參林鈺雄著，檢察官論，第十四頁至第三十頁，並參
    最高法院八十七年度台非字第一號判決要旨、最高法院九十年九月四日刑事庭會
    議決議內容）。又「提起公訴，應由檢察官向管轄法院提出起訴書為之」，「起
    訴書，應記載左列事項：一、被告之姓名、性別、年齡、籍貫、職業、住所或居
    所或其他足資辨別之特徵。二、犯罪事實及證據並所犯法條」，「起訴時，應將
    卷宗及證物一併送交法院」（卷證併送原則，檢察官之立證義務），刑事訴訟法
    第二百六十四條第第一項、第二項、第三項亦規定甚明，此乃起訴法定必備之程
    式。「起訴或其他訴訟行為，於法律上必備之程式有欠缺而其情形可以補正者，
    法院應定期間，以裁定並其補正」，同法第二百七十三條第三項亦有明文依據，
    逾期不為補正者，依照同法第三百零三條第一款之規定，起訴之程序乃違背規定
    ，法院應為公訴不受理之判決（林鈺雄著，刑事訴訟法下冊第六二九頁）。再者
    ，刑事訴訟法於民國五十六年一月二十八日修正公佈前，並無「法院應依職權調
    查證據」之字樣，於該次修正中，於第一百六十三條第一項始明文：「法院因發
    現真實之必要，應依職權調查證據」，其立法理由謂：「如認檢察官有舉證責任
    ，但其舉證，仍以使法院得有合理的可疑，其形式的舉證責任已盡，但法院為發
    見真實起見，仍應依職權調查證據，同時規定當事人、辯護人、代理人或輔佐人
    得請求調查證據，以求證據之真實性」，參諸於該次修正中，第一百六十一條特
    別明文：「檢察官就被告之犯罪事實，有舉證責任」（檢察官之立證義務），均
    足徵刑事訴訟法係兼採當事人進行主義（或稱當事人主義），就第一次調查證據
    ，係以當事人提出之證據為主，必調查當事人提出之證據後，仍未有得充分之心
    證，且依審理之結果，知尚有其他證據足供調查，並該證據與待證事實之存在極
    為重要，法院為發現真實之必要，亦得依職權調查之，所以，我國刑事訴訟法已
    認當事人負蒐集證據責任，法院之職權調查證據僅據「補充性」、「次位性」、
    「第二次性」，即以當事人提出之證據為第一位，法院依職權調查之證據為第二
    位，第一百六十三條第一項之規定，絕非採取法院職權調查證據主義之根據，於
    此甚明（見陳樸生著、刑事證據法、第四三六頁至第四三九頁）。檢察官之立證
    ，並不足使法院有合理的可信，則其形式舉證責任未盡，法院自毋庸依職權調查
    證據，得逕為有利被告之裁判，檢察官不得以法院尚得依職權調查證據，而減免
    其舉證責任（見上開書，第三一四頁）。而上開「形式舉證責任」（或稱舉證負
    擔）是否已盡，是否須達合理懷疑之程度，學說上或有不同意見，但檢察官所舉
    之證據必須存在，乃形式舉證責任最根本的一環。於卷證併送制度下，自當以檢
    察官起訴書所載之犯罪事實為基礎，就起訴後送交法院之卷宗證物，而為檢視判
    斷。
二、本件公訴人認被告乙○○於八十六年四月二十三日至同年七月五日之某日，利用
    客戶張練功向銀行償還借款新台幣四百萬元之機會，予以侵占入己，無非以被告
    乙○○於本院八十九年度訴字第二五二號刑事案件之審理中之自白、證人張練功
    、甲○○、顏正鎮之證述，並本院之上開判決書為其依據。然被告於本院上開案
    件之庭訊中供稱：八十六年四月二十三日，我曾以張練功的名義冒貸一筆四００
    萬元的借款等語（見原卷宗第九三頁），又供稱：張練功借款帳號三四一七號在
    八十六年四月二十三日四００萬元之借款是他本人借的，後來他有來還款，但是
    我沒有將他的款項入帳，自己挪用了，到了八十六年七月五日，我才以張修誠的
    名義，冒貸一筆四００萬元的借款，將張練功這筆借款還清等語（見上開卷宗第
    一一五頁），繼供稱：該筆款項是張練功自己貸的，只是他清償時我把它挪用，
    我在八十六年七月五日清償完畢等語（見上開卷宗第一六一頁）。而上開卷宗第
    一０四頁之台南區中小企業銀行放款收入傳票之記載：該四百萬元是於八十六年
    七月五日，以轉帳方式由斗南分行收回本息共四百零一萬一千八百三十六元。上
    開卷宗第一０八頁台南區中小企業銀行放款帳載明：張練功三四一七號帳戶於八
    十六年四月二十三日放款四百萬元，八十六年七月五日攤還四百萬元。由上可知
    ，張練功之貸款四百萬元，是以轉帳方式攤還本息無誤，則被告如何因張練功之
    還款而持有上開四百萬元，進而如何挪用該四百萬元，而有侵占之舉，均未有何
    說明，是對於侵占罪之「易持有為所有」之構成要件事實，被告並未自白，自難
    認被告之上開自白係自白犯有侵占罪。又張練功僅以被害人之身分於上開案件審
    理中出庭，其對於蔡銘傑即上開銀行斗南分行之副理提出之帳戶印鑑卡、匯款申
7   請書、取款憑條等書證證稱：印鑑卡是我的，八十六年四月二十三日之四百萬元
    的借款是否是我本人借的，我己經記不得，取款憑條上的名字是我簽的，印章也
    是我的，張雅惠是我女兒，匯款單上的字也是我寫的等語（見上開卷宗第一一五
    頁），對於有無還清上開四百萬元，如何還清，是否交現金給被告持有，亦或以
    其他方式由被告持有該四百萬元，均無任何表示。再者，證人甲○○、顏正鎮二
    人，於上開案件審理中均未曾出庭應訊，甲○○僅於警訊中證述被告於八十九年
    三月間私設帳戶轉帳提款之違法情事，之後即未有何證詞，證人顏正鎮則於調查
    站中，亦係證述被告於八十九年三月間違法私設帳戶轉帳提款之情事，於檢察官
    偵訊中，則證稱：（知道乙○○在賭什麼）據我所知賭鴿子；（乙○○在北港分
    行冒領多少錢）虛存一千萬元在他帳戶內，實領五百三十萬元出來，提款當天八
    十九年三月二十七日中午下班後就不見人了，除此之外就沒有了各等語，其二人
    均未有何證詞可為檢察官所指本案被告犯罪之證據。至於上開案件審理中，本院
    傳喚之證人蔡銘傑，其亦未有何證述可認被告有侵占之行為。從而檢察官並未提
    出被告侵占行為之證據，甚為明顯。至於本院上開刑事案件之判決書，乃因書明
    該刑事案件被告之犯罪型態時，發現有檢察官未予起訴之犯行而予告發，移請檢
    察官偵查，檢察官既未對該犯罪事實有所起訴，法院自無審判可言，自難以該判
    決書上載明被告侵占之行為，即認本院已認定被告之上開犯行，該判決當然不是
    被告犯罪之證據，其理甚明。
三、揆諸前開說明，本院不能怠於促檢察官提出證據，檢察官若有盡偵查之法定義務
    ，自得提出上開被告自白、證人證詞等之卷證，以使法定程序完備。在此之前，
    法院尚無從就告發意旨之轉載，即開始審理本案。爰諭知如主文。
據上論斷，應依刑事訴訟法第二百六十四條第三項、第二百七十三條第三項，裁定如
主文。
中      華      民國      九十      年      九    月    二十四    日
                                        臺灣雲林地方法院刑事第一庭
                                            法  官  侯  廷  昌
右正本證明與原本無異。
不得抗告。
                                            書記官  李  清  龍
中      華      民      國      九十      年      九    月    二十四    日


司法院資訊處製作；財團法人民間司法改革基金會備份。
